臺灣高等法院臺中分院刑事裁定　　　　 94年度毒抗字第661號
抗　告　人　臺灣臺中地方法院檢察署檢察官
被　　　告　甲○○
　　　　　　　　　　號5樓
　　　　　　　　　　（另案在臺灣臺中監獄執行中）
上列抗告人因被告聲請觀察勒戒案件，對於臺灣臺中地方法院中
華民國94年10月5日裁定 （94年度毒聲字第1352號），本院裁定
如下：
    主 　 　文
原裁定撤銷，發回臺灣臺中地方法院。
    理 　　 由
一、聲請意旨略以：被告甲○○基於概括犯意，於民國九十四年
    六月五日起至七月十四日止，連續在臺中市○○區○○里○
    ○路十八巷十七弄十六號五樓處，施用第一級毒品海洛因、
    第二級毒品安非他命多次，為警於同年七月十六日十六時三
    十分許，在臺中市南屯區○○○街四四二號前查獲之事實，
    業據被告自白不諱，且有第一級毒品海洛因毛重○．二七公
    克、第二級毒品安非他命○．四三公克、施用毒品器具之安
    非他命吸食器一組、玻璃球型吸食器一支、注射針筒六支、
    藥鏟二支等物扣案，暨中山醫學大學附設醫院藥物濫用檢測
    中心出具之確認檢驗結果報告附卷可稽，爰依毒品危害防制
    條例第二十條第一項及觀察勒戒處分執行條例第三條第一項
    、第二項之規定，聲請裁定將被告送勒戒處所觀察、勒戒等
    語。
二、原審以：(一)按觀察、勒戒或強制戒治執行完畢釋放後，五年
    內再犯毒品危害防制條例第十條之罪，即應直接依法追訴判
    決，固毋庸再行該條例針對「初犯」所修定之觀察、勒戒或
    強制戒治等治療程序，然若係於觀察、勒戒或強制戒治執行
    完畢釋放後，五年後再犯第十條之罪者，則應重新依該條例
    第二十條第一項、第二項關於「初犯」之規定，先行送觀察
    、勒戒，並依其觀察、勒戒結果有無繼續施用毒品傾向，以
    定其是否施以強制戒治之治療程序，再於上開治療程序執行
    完畢後，始由檢察官為不起訴處分，而非直接加以追訴處罰
    ，此觀之修正後毒品危害防制條例第二十條、第二十三條之
    規定甚明。而考諸此次毒品危害防制條例之修正理由，主要
    係認觀察、勒戒或強制戒治後五年後再犯者，顯見前所實施
    之觀察、勒戒或強制戒治已足以遮斷其施用毒品之癮，為期
    自新及協助其斷除毒癮，對此五年後再犯者仍適用初犯之規
    定（即該條例第二十條第三項之規定），即先經觀察、勒戒
    、強制戒治之程序（見該條例第二十條修法理由五第三項修
    正理由(二)），且為配合簡化施用毒品犯之刑事處遇程序，並
    鑑於經觀察、勒戒或強制戒治執行完畢釋放後五年內再犯者
    ，其再犯率甚高，原據以實施之觀察、勒戒及強制戒治既已
    無法收其實效，自應施以刑事處遇（見該條例第二十三條修
    正理由三(二)），凡此俱見修正後之毒品危害防制條例刪除修
    正前二犯及三犯之規定，一改修法前繁雜之處遇程序，僅將
    施用毒品犯簡化區分為初犯、再犯外，並認施用毒品者係屬
    病患性犯人，以觀察、勒戒戒除其毒癮，併以強制戒治方式
    祛除心癮之措施。由是觀之，毒品危害防制條例修正後，仍
    採「刑罰處遇程序」與「治療之保安處分程序」二者併行之
    方式，而區分為初犯與再犯之不同。詳言之，倘毒品施用者
    係前經觀察、勒戒或強制戒制等治療程序執行完畢五年後，
    始再施用毒品之「初犯」，因認前所執行之觀察、勒戒或強
    制戒治足收戒除毒癮之效，自應重新先經觀察、勒戒或強制
    戒治等治療程序，並於治療程序執行完畢後由檢察官直接為
    不起訴處分，毋庸對之追訴處罰；反觀，在「再犯」之情形
    ，因其先前所為治療程序顯未能收祛除毒癮之實效，且考量
    施用毒品者之再犯率偏高，乃簡化其刑事處遇程序，而對之
    直接追訴處罰，不再施以保安處分之治療程序。是此次修正
    所採「初犯」與「再犯」之界分，已揚棄過去舊法時代所採
    一、二、三犯之判斷標準及處遇程序，側重於觀察、勒戒或
    強制戒治等治療程序是否確實收其成效。因之，對於所謂「
    初犯」與「再犯」之區別，除應端視其是否於觀察、勒戒或
    強制戒治執行完畢釋放後，五年後再犯者外，尚應兼顧其前
    次所施予治療程序之成效以資判斷，如此方能貫徹新法修正
    之立法意旨。且細繹毒品危害防制條例第二十條、第二十三
    條之立法理由可知，所謂「再犯」應係指依毒品危害防制條
    例規定執行觀察、勒戒、強制戒治完畢釋放，或為不起訴之
    處分，或為不付審理裁定、免刑之判決、不付保護處分之裁
    定等裁判後，再犯施用毒品罪者均屬之（見該條例第二十條
    修法理由二後段），是修正後毒品危害防治條例第二十條第
    三項規定「觀察、勒戒或強制戒治執行完畢後，五年後再犯
    」，係指前次觀察、勒戒或強制戒治執行完畢釋放後五年內
    均未再有任何施用毒品之犯行。基此，茍其施用毒品之犯行
    ，前經觀察、勒戒或強制戒治執行完畢後，五年內曾因再施
    用毒品之行為，而經法院判處刑罰之處遇程序確定者，縱其
    係於觀察、勒戒或強制戒治執行完畢五年後再為施用毒品者
    （即舊法時代之三犯或三犯以上），因其於治療程序之保安
    處分執行完畢五年內，既仍有繼續施用毒品之犯行，即難認
    前所執行之治療程序有何戒除其身心毒癮之成效可言，自不
    得僅憑該次施用毒品犯行係在前次執行治療程序之保安處分
    完畢後，五年後再犯一端，即依新法第二十條第三項規定，
    逕認為「初犯」，而適用同條第一、二項之觀察、勒戒或強
    制戒治等治療程序，否則無異使接受治療程序執行成效不彰
    ，而屢犯施用毒品罪之行為人，僅因其施用毒品行為與前次
    觀察、勒戒或強制戒治完畢之時間相距已逾五年，反得循初
    犯之保安處分程序，獲邀寬典，不啻與前揭毒品危害防制條
    例之修法初衷背道而馳。是就此情形，仍應認屬「再犯」之
    範疇，直接適用刑事刑罰處遇之程序，毋寧較符新法修正之
    本旨。(二)查被告甲○○基於施用第一級毒品海洛因及第二級
    毒品安非他命之概括犯意，自九十四年六月五日起至同年七
    月十四日止，在臺中市○○區○○里○○路十八巷十七弄十
    六號五樓處，連續施用第一級毒品海洛因、第二級毒品安非
    他命多次，嗣於同年七月十六日十六時三十分許，為警在臺
    中市南屯區○○○街四四二號前查獲，並扣得其所有之第一
    級毒品海洛因毛重○．二七公克、第二級毒品安非他命○．
    四三公克、施用毒品器具之安非他命吸食器一組、玻璃球型
    吸食器一支、注射針筒六支、藥鏟二支等物之事實，固據被
    告甲○○於偵查中坦承不諱，並有臺中市警察局第四分局扣
    押筆錄暨扣押物品目錄表、中山醫學大學附設醫院藥物濫用
    檢測中心出具之確認檢驗結果報告附卷可稽，及上開扣案物
    可資佐憑，足認被告甲○○上開自白，確與事實相符，堪予
    採信。惟查被告甲○○前於八十五年間因違反麻醉藥品管理
    條例案件，經臺灣士林地方法院以八十五年度易字第三四七
    一號裁定送觀察、勒戒後，認有繼續施用毒品之傾向，續由
    該法院裁定令入戒治處所施以強制戒治，嗣因戒治成效合格
    ，經該法院裁定停止戒治，所餘戒治期間付保護管束，期間
    原至八十八年十月二十九日，但之後又經該法院裁定撤銷停
    止戒治，令入戒治處所施以強制戒治，於八十九年五月二十
    二日執行完畢出所。詎被告甲○○仍不知戒惕，於九十三年
    間因施用第二級毒品罪，經本院以九十三年度中簡字第一九
    四六號判處有期徒刑六月，如易科罰金，以銀元三百元折算
    一日確定（現正執行中）等情，有臺灣高等法院被告前案紀
    錄表、臺灣臺中地方法院檢察署刑案資料查註紀錄表在卷可
    按，可知被告甲○○於前開強制戒治執行完畢釋放後五年內
    ，已另行違反毒品危害防制條例第十條之罪，揆諸前揭說明
    ，被告甲○○所犯本件施用第一級毒品海洛因及第二級毒品
    安非他命之犯行，自無同條例第二十條第三項規定之適用，
    而應由檢察官依法訴追。從而，聲請人提起本件聲請，為無
    理由，應予駁回。
三、抗告意旨略稱：本件被告甲○○前於民國（下同）89年5月2
    2日依法院裁定執行強制戒治完畢而釋放，其於 93年間雖有
    再犯施用毒品罪經法院判刑確定，惟被告未曾再受任何觀察
    、勒戒或強制戒治，且被告遲至94年7月間再經警查獲其自9
    4年6月5日至7月14日連續施用毒品之犯行，就此期間被告再
    犯施用毒品罪之行為，其犯罪時間距離前案經強制戒治執行
    完畢顯已逾5年，自有前開毒品危害防制條例第20條第3項之
    適用，依法應再聲請法院裁定觀察、勒戒云云。查經觀察勒
    戒或強制戒治執行完畢釋放後，五年後再犯毒品危害防制條
    例第十條之罪，應聲請法院裁定，令被告入勒戒處所觀察勒
    戒，毒品危害防制條例第二十條第三項定有明文，且無除外
    規定，則本件被告於八十九年五月二十二日執行強制戒治完
    畢釋放後，於五年後之九十四年七月間再犯施用毒品罪，依
    毒品危害防制條例第二十條第三項規定，即應聲請法院裁定
    ，令被告入勒戒處所施以觀察勒戒。是抗告人之抗告為有理
    由，應由本院將原裁定撤銷，發回原審法院重為妥適之裁定
    。
據上論斷，應依刑事訴訟法第四百十三條前段，裁定如主文。
中　　華　　民　　國　　94　　年　　11　　月　　15　　日
　　　　　　　刑事第二庭　審判長法　官　李　璋　鵬
　　　　　　　　　　　　　　　　法　官　蕭　錦　鍾
　　　　　　　　　　　　　　　　法　官　胡　森　田
上列正本證明與原本無異。
不得抗告。
　　　　　　　　　　　　　　　　書記官　林　振　甫
中　　華　　民　　國　　94　　年　　11　　月　　15　　日
　　　　　　　　　　　　　　　　　　　　　　　　　　　Ｒ
